臺灣高雄地方法院刑事判決　　　　　　　　　　　　九十二年度訴字第二四三八號
　　公　訴　人　臺灣高雄地方法院檢察署檢察官
　　被　　　告　乙○○
　　指定辯護人　本院公設辯護人　丙○○
右列被告因傷害致死案件，經檢察官提起公訴（九十一年度偵字第二七五八九號、九
十二年度偵字第一六三二號），本院判決如左：
    主  文
乙○○傷害人之身體，因而致人於死，累犯，處有期徒刑柒年陸月。
    事  實
一、乙○○前於民國七十七年間，因違反肅清煙毒條例案件，經法院判處有期徒刑十
    二年確定，於八十九年六月十九日假釋期滿執行完畢，猶不知警惕，於九十一年
    十一月二日上午九時五十分許，受雇於承攬中國鋼鐵股份有限公司（下稱中鋼公
    司）工程之廠商，在高雄市小港區○○○路中鋼公司廠區內之粉媒噴射工廠工地
    ，與同事羅芳村共同負責電焊工程時，因指責羅芳村未將鐵圈焊接完成而發生口
    角衝突，詎乙○○竟基於傷害羅芳村身體之故意，客觀上復可預見在施工中之工
    地，以手猛推羅芳村將有使其重心不穩絆及地面建材而往後仰倒之可能，且人之
    後腦撞及堅硬水泥地面時，易生顱內出血危及生命安全之死亡結果，仍以左手猛
    推羅芳村右肩部，致其腳跟絆及地面鐵條後仰倒地，後腦猛撞水泥砌製之水溝牆
    ，再翻滾跌入水溝內，而受有頭部外傷併頭蓋骨骨折、腦內出血、氣胸、左後膝
    擦傷等傷害並陷入重度昏迷，經送醫急救後，延至同月九日三時五十分許不治死
    亡。
二、案經丁○○○及羅桂珠訴請高雄市政府警察局小港分局報告及臺灣屏東地方法院
    檢察署囑託代驗，而由臺灣高雄地方法院檢察署檢察官偵查起訴。
    理  由
一、訊據被告乙○○固坦承有於前揭時地手推被害人羅芳村之行為，惟矢口否認有何
    傷害致死之犯行，辯稱其對羅芳村死亡之結果無預見可能性，且係羅芳村自己重
    心不穩而倒地，手推行為與死亡結果間並無相當因果關係云云。經查：
  (一)被告與羅芳村於九十一年十一月二日上午九時五十分許，在高雄市小港區○○○
    路中鋼公司廠區內之粉媒噴射工廠工地共同負責電焊鐵圈時，發生口角衝突，被
    告憤而以左手推擠羅芳村之右肩部，羅芳村重心不穩致腳跟絆及地面鐵條而倒地
    ，後腦撞及水泥砌製之水溝牆並翻滾跌入水溝內，因此受有頭部外傷併頭蓋骨骨
    折、腦內出血、氣胸、左後膝擦傷等傷害而陷入重度昏迷，經送醫急救後仍延至
    同月九日三時五十分許不治死亡等事實，為被告所供承在卷，核與告訴人丁○○
    ○、羅桂珠之指訴及證人楊思堅、陳明國、林祈安、王元興、胡文慶、羅永欽、
    吳志信之證述情節相符，復有臺灣屏東地方法院檢察署相驗屍體證明書、鑑定驗
    斷書、高雄市立小港醫院診斷證明書影本、疑非病死病歷摘要報告表影本、病歷
    影本及現場照片九張附卷可稽。
  (二)被告於警詢時供稱：「我叫他（指羅芳村）將鐵圈電焊接合好，他用台語罵我（
    幹你娘），我放下工具，站起來轉身，用左手推羅姓工人肩膀，羅姓工人跌倒後
    頭部撞到工地旁水溝水泥地。」、「（問：你推羅芳村之動機為何？）只是純粹
    的口角，我一時衝動所以才鑄成大錯。」（警卷第一、二頁）；於偵訊時供稱：
    「我們當時在電焊，死者不會電焊，我告訴他不會就不要做，他就罵我『幹你娘
    』，我當時很生氣就推他，我推得很用力，他就卡到旁邊的鐵條，摔倒在水溝內
    ，頭撞到水溝旁的水泥，當時我出手是想給他教訓，如他回手打我，我應該會和
    他打起來。」、「當天我在電焊，他（死者）罵我髒話我就用左手推他右肩。」
    （偵字第二七五八九號卷第十五、七六頁）；於本院審理時供稱：「我是蹲在地
    上工作，我是背向水溝，被害人是站在我的右後方罵我，我就站起來推被害人並
    罵回去....。」（本院卷第六一頁）等語。另證人陳明國於偵訊時證稱：「當時
    我在休息室抽煙，我回來時看到死者已經倒在水溝裡，... 我聽一個人說，在我
    去上廁所時，被告罵死者不會焊鐵，他們發生口角，乙○○一生氣起來就跟死者
    吵架。」（偵字第二七五八九號卷第四七頁反面）等語，足見被告與羅芳村於案
    發當時曾經發生口角衝突等情屬實。再依卷附照片所示，案發現場為焊接鐵條工
    程之工地，地面遍佈凹凸不平之碎石、木條、鐵條等堅硬雜物，緊鄰上、下層落
    差均高達數十公分且為水泥砌製之水溝，已達一般人行走其上必須注意避免絆及
    雜物並保持平衡之顛陂程度。佐以被告為智識成熟之成年人，應知施工中之工地
    遠較其他處所具有高度之危險性，復自承已在該處施工月餘（本院卷第六四頁）
    ，對案發現場之地形、地物應屬熟稔，顯然明知在該處施力手推羅芳村，將有使
    其倒地受傷之可能，竟仍於口角衝突盛怒之下，猛力手推羅芳村致其跌倒在地而
    受有前揭傷害，則被告於手推羅芳村時，主觀上確有明知並有意使其發生之普通
    傷害故意，自堪認定。
  (三)偵訊時，被告供稱：「我當時很生氣就推他，我推得很用力，他就卡到旁邊的鐵
    條，摔倒在水溝內，頭撞到水溝旁的水泥... 誰知道他就倒下去沒起來了。」；
    證人楊思堅證稱：「我當時去喝茶，回來後乙○○有在場，看到死者時在流鼻血
    ，李某嚇到就先跑了。」；證人陳明國證稱：「當時我在休息室抽煙，我回來時
    看到死者已經倒在水溝裡，當時加我共三、四人把死者扶起來。」、「我坐在休
    息室抽煙，就聽到有人喊救命的聲音，然後我就過去幫忙，死者倒在水溝裡，當
    時有二位抬不起來，我過去幫忙，從上面拉起來。」；證人林祈安證稱：「我聽
    到有人喊救命，我就過去幫忙把死者拉起來... 我當時看到死者有流鼻血。」；
    證人王元興證稱：「有聽到有人喊救命，我和林祈安、胡文慶趕過去，看到死者
    橫躺在水溝裡，水溝當時沒有水，我們趕快把他扶起來，有看到他耳朵和鼻子流
    血....。」；證人胡文慶證稱：「聽到有人喊救命，我就跑過去，看到有一個人
    已躺在水溝裡，我和另三、四位把他拉起來，我看到死者的後腦有個洞，有流血
    ，鼻子、耳朵都有流血。」等語（偵字第二七五八九號卷第十五、十四頁反面、
    四七頁反面、七九頁反面、八五頁反面、八六頁、九一頁反面）。另證人即高雄
    市立小港醫院醫師羅永欽於偵訊時證稱：「送過來時，耳朵、鼻孔有出血，後腦
    有血腫一塊... 在我治療中未醒來過，後來作手術，他致死傷是顱內出血，顱骨
    有骨折，研判是外傷性出血... 右眼眶有水腫瘀傷，死者的左胸部有氣胸，造成
    的原因是墜落或外力撞擊都有可能，致死的原因主要是腦部受傷太嚴重，他一來
    就是深度昏迷沒反應了。」（偵字第一六三二號卷第二十、二一頁）；證人即臺
    灣屏東地方法院檢察署法醫師吳志信於本院審理時證稱：「（問：眼睛瘀血的部
    分係何意？）目視的話眼眶偏藍偏黑，由此推論眼睛裡面有出血才會導致這種現
    象。（問：一般顱內出血是否有可能導致眼眶瘀血現象發生？）很常見。（問：
    當初相驗時，發現死者眼眶瘀血，若生前有紅腫現象，死亡後紅腫現在是否仍會
    存在？）不只是出血，因為骨頭也有縫，所以血才會自顱內滲出到眼眶。本件被
    害人眼眶瘀血並不是外力毆擊所造成，而是顱內出血流到眼眶所造成。（問：有
    無可能剛開始顱內出血流到眼眶，但是過了幾天該出血會流至另一個眼眶？）有
    可能。（問：偵查卷附小港醫院診斷證明書是否有可能即是上開情形？）有可能
    。」（本院卷第五二至五四頁）等語。綜合前開被告之供述及證人之證詞以觀，
    堪認被告於手推羅芳村致其絆及鐵條倒地，後腦撞及水泥砌製之水溝牆，再翻滾
    跌入水溝內時，羅芳村已發生顱內出血並陷入重度昏迷而未再甦醒，經送醫急救
    仍不治身亡，則羅芳村因上開顱內出血之傷勢而導致死亡之結果，係遭被告猛力
    推擠倒地所致，要無可疑。從而，被告之傷害行為與羅芳村之死亡結果間確有相
    當因果關係，洵堪認定。被告辯稱係羅芳村自己重心不穩絆到地上鐵條所致云云
    ，不足採信。
  (四)被告自承於案發當時與羅芳村發生口角衝突而處於盛怒之情境，衡諸一般人與他
    人發生口角爭執甚至彼此互推、拉扯時，多未能顧及力道大小，再佐以被告為長
    年從事勞動工作且身形壯碩之中年男子，其於盛怒之際所使之力道必非輕微。反
    觀羅芳村已年近六旬，為身長一百六十五公分、胸寬三十三公分、胸厚十九公分
    之中等身材，此有臺灣屏東地方法院檢察署鑑定驗斷書一份可稽（相字第六九三
    號卷第二十頁），則依羅芳村之年齡、身形而言，顯非孔武有力之人。再細觀案
  發現場為焊接鐵條工程之工地，地面遍佈凹凸不平之碎石、木條、鐵條等堅硬雜
    物，緊鄰上、下層落差均高達數十公分且為水泥砌製之水溝，已達一般人行走其
    上必須注意避免絆及雜物並保持平衡之顛陂程度，已如前述，參諸案發時正值上
    午九時五十分天色明亮之際，且被告已在該處施工月餘，對現場之地形、地物及
    羅芳村身後約六、七十公分處即為水泥砌製之水溝等情均知之甚詳（本院卷第六
    四頁，警卷第二頁，相字第六九三號卷第十三頁），而依被告之年齡、智識、工
    作資歷，就施工中之工地遠較其他處所具有高度危險性，及在該處以手猛推他人
    身體將有使其重心不穩絆及地面建材而往後仰倒甚而跌入水溝之可能，且人之後
    腦撞及堅硬水泥地面後，易生顱內出血危及生命安全之死亡結果等情，客觀上應
    為被告所得預見，乃其竟於得以預見羅芳村可能因而倒地後頭部受創致生重大傷
    亡之情況下，仍施力猛推羅芳村致生死亡之結果，是其對因傷害羅芳村所導致之
    死亡結果應負傷害致死之加重結果罪責，自屬無疑。被告空言辯稱無法預見羅芳
    村之死亡結果云云，殊難採信。
  (五)綜上，被告前揭辯詞，顯屬事後卸責之詞，不足採信。其主觀上確有傷害羅芳村
身體之故意，客觀上得以預見羅芳村可能因而死亡之結果，而被告之傷害行為與
    羅芳村之死亡結果間復有相當因果關係存在，則被告之前揭傷害致死犯行，洵堪
    認定，本件事證明確，應依法論科。
二、被告對羅芳村為普通傷害犯行之初，對於以猛力推人倒地，足以使羅芳村頭部撞
    及地面而發生腦內出血之傷害並導致死亡之結果，在客觀上有預見之可能性，竟
    仍對羅芳村為上開傷害犯行，並因而發生羅芳村死亡之結果。是核其所為，係犯
    刑法第二百七十七條第二項前段之傷害致人於死罪。被告前於七十七年間，因違
    反肅清煙毒條例案件，經法院判處有期徒刑十二年確定，於八十九年六月十九日
    假釋期滿執行完畢，此有臺灣高等法院被告全國前案紀錄表一份在卷足憑，其於
    五年內再犯本件有期徒刑以上之罪，為累犯，應依法加重其刑。爰審酌被告僅因
    細故即與人發生口角衝突，並憤而推人倒地致頭部受傷，引起顱內出血而死亡，
    復未積極與羅芳村之家屬尋求和解以賠償其損失，惟念其係因一時衝動而釀成大
    禍等一切情狀，量處如主文所示之刑，以資懲儆。
據上論斷，應依刑事訴訟法第二百九十九條第一項前段，刑法第二百七十七條第二項
前段、第四十七條，判決如主文。
本案經檢察官甲○○到庭執行職務。
中      華      民      國    九十三    年      二      月     十六     日
                                    臺灣高雄地方法院刑事第十一庭
                                        審判長法  官    徐美麗
                                              法  官    陳億芳
                                              法  官    鄭詠仁
右正本證明與原本無異。
如不服本判決，應於判決送達後十日內，向本院提出上訴狀。
                                              書記官    蔡妮君
中      華      民      國    九十三    年      二      月     十六     日
附錄法條
刑法第二百七十七條
傷害人之身體或健康者，處三年以下有期徒刑、拘役或一千元以下罰金。
犯前項之罪，因而致人於死者，處無期徒刑或七年以上有期徒刑，致重傷者，處三年
以上、十年以下有期徒刑。
